臺灣高等法院臺南分院刑事判決　 96年度重上更(五)字第364號
上　訴　人　臺灣臺南地方法院檢察署檢察官
上　訴　人
即　被　告　乙○○
　　　　　　　　　　押)
選任辯護人　黃厚誠律師
上列上訴人因被告殺人等案件，不服臺灣臺南地方法院93年度重
訴字第4號中華民國93年4月9日第一審判決（起訴案號：臺灣臺
南地方法院檢察署92年度偵緝字第985號、92年度偵字第10719號
、第11172號、第12415號），提起上訴，經本院判決後，由最高
法院第5次發回更審，本院判決如下：
    主    文
原判決關於乙○○部分撤銷。
乙○○共同使人受重傷因而致人於死，處有期徒刑拾貳年。
扣案之棍式金屬手電筒壹支，沒收。
    事    實
一、乙○○為臺北市大安區○○○路○段200號富貴居大樓6樓之
    住戶，於民國（下同）75至77年間擔任該大樓之住戶管理委
    員會主任委員，並於78年起擔任該大樓住戶管理委員會基金
    之管理人，黃冠誠則於88年6月起接任主任委員。因黃冠誠
    接任後發現住於大樓6樓之乙○○違法於大樓頂樓搭建私人
    住宅，並於管理大樓基金時帳目不清，及因養狗之狗隻脫毛
    塞住水管導致黃冠誠之4樓住所淹水等情，遂以管理委員會
    及私人之名義數度對乙○○興訟。乙○○因而心生不滿，意
    欲找人教訓黃冠誠一頓。乃於92年年初，或在與友人交談中
    或在餐宴等場合上，數度向人表示對黃冠誠對其興訟之不滿
    心情，欲找人教訓黃冠誠之意思。適於92年2月間，時值缺
    錢之張宏榮（綽號「阿湯」，業判處有期徒刑15年確定），
    在台北市○○路中興百貨附近之咖啡店中得知乙○○所釋放
    有意找人教訓黃冠誠之訊息，其知悉不知情之王瑞慶（綽號
    「小雄」，業判處無罪確定）認識乙○○，便請王瑞慶代為
    介紹認識乙○○。王瑞慶即於92年3月10日左右某日上午，
    開車載張宏榮至乙○○上開住所，適乙○○不在而未遇。張
    宏榮又於同日下午，再自行至同住所找乙○○，主動向乙○
    ○表示是否有要找人教訓黃冠誠，渠願意幫忙之意思，乙○
    ○向張宏榮回稱要教訓黃冠誠，取其「1手1腳」，2人取得
    共識。乙○○對於取人之「1手1腳」之重傷害行為，可能致
    外傷失血不治死亡之結果，在客觀上依一般情形係可以預見
    ，仍與張宏榮達成要取黃冠誠之「1手1腳」之重傷害犯意之
    謀議，並約定事成報酬為新台幣（下同）30萬元。由乙○○
    先行給付前金10萬元予張宏榮，俟張宏榮達成上開取黃冠誠
    之「1手1腳」任務，拍照存證，乙○○見照片為憑後，再給
    付餘款20萬元。乙○○、張宏榮2人議定後，並由乙○○提
    供黃冠誠相片及其位於台南市的地址。張宏榮遂積極籌備行
    兇之事宜，並於92年3月15日至台中找成年男子侯孟勳（民
    國67年5月22日生，綽號「阿猴」，另由檢察官偵辦中）共
    同執行上開行兇之事宜（乙○○不知情張宏榮另找侯孟勳共
    同作案，故乙○○與侯孟勳並無犯意之聯絡）。
二、侯孟勳同意參加並與張宏榮基於上開共同使人受重傷害之犯
    意聯絡，2人遂於同年3月16日中午，由侯孟勳駕駛其母王金
    屬所有之車號Ｘ5─1693號自用小客車南下台南市。於同日
    下午5時許到達後，先到台南市○○路97巷1之1號黃冠誠所
    經營之「三二藝術館」確認地址無誤後，即到汽車賓館休息
    。翌日即17日早上吃完早餐後再至現場勘察。當日下午5時4
    6分許（依現場錄影帶顯示時間），由張宏榮著黑色全身長
    袖運動服、戴黑色棒球帽、穿黑色運動鞋，於身上密藏其所
    有之刀刃長10公分左右之不詳利器1把（張宏榮自稱係大型
    瑞士刀，惟與被害人傷勢未符，詳後述理由），進入「三二
    藝術館」內，向黃冠誠佯稱欲購買壽山石，黃冠誠因不知情
    而陪同參觀。侯孟勳則著深色牛仔褲、白色Ｔ恤、黑色無袖
    背心、頭戴黑色運動帽、著黑色布鞋，手持棍式金屬手電筒
    1支（侯孟勳所購買，長約49公分、筒面直徑5．5公分、把
    手直徑3．5公分，內裝1號電池6顆重達1178公克），於5時4
    9分許進入，見店內無其他旁人，隨即於5時50分許，共同下
    手圍毆黃冠誠，黃冠誠見狀欲逃至外面，惟遭張宏榮及侯孟
    勳聯手將其拉回。於黃冠誠掙扎間，張宏榮及侯孟勳於行為
    之初主觀上僅要取黃冠誠「1手1腳」重傷害，於客觀上能預
    見可能致外傷失血不治死亡之結果，惟動手後，因黃冠誠本
    能反抗下，在無法控制下手方位、節制力道，2人持利刃、
    硬物攻擊他人身體，主觀上可預見隨時有刺傷或毆擊到人體
    重要部位之可能，足以致人於死亡，亦不違反彼等本意之間
    接故意。竟因亟思完成任務，於拉回黃冠誠後將之圍住，由
    侯孟勳手持棍式金屬手電筒擊打黃冠誠頭部，張宏榮則取出
    其所持有之上開利器刺向黃冠誠身體背、腹部及身體4肢等
    處，共同砍殺及毆擊黃冠誠之頭、腹部及身體4肢等處，致
    黃冠誠不支倒地。張宏榮見黃冠誠倒地後，再持前揭利器割
    向黃冠誠之4肢（共約10刀），欲割斷黃冠誠4肢之韌帶組織
    ，以執行乙○○要黃冠誠「1手1腳」之協議，因而造成黃冠
    誠受有左上腹高103公分左19公分處1處表面傷口3×1公分，
    深4公分，深及橫膈膜形成2×1公分之傷口並終止於大網膜
    形成2公分之穿刺口（如附表傷害1所示）；左肩部高116公
    分左28公分處，表面傷口3×0．5公分，深及左肺下葉形成2
    ×1公分之穿刺口（如附表傷害二所示）；右手腕部、右大
    腿腹側及偏外側，右腳踝及腳掌背、左下肢、左外耳等處計
    有12處穿刺傷或割傷（如附表傷害3至14所示），多數深及
    皮下組織或肌腱，並造成右腳跟韌帶切斷；及右枕顳部距外
    耳道右上12公分後6公分之挫裂傷，表面傷口3．5×0．8公
    分，並伴有帽狀腱膜出血8×4公分（如附表傷害十五所示）
    ；左後枕部，距左外耳道高12公分後7公分之挫裂傷，表面
    傷口3．5×2公分，並伴有帽狀腱膜出血3公分（如附表傷害
    16所示），並合併有右顳部10×3公分、左枕顳部8×5公分
    及小腦蚓周邊4×3公分之硬下出血，其中小腦蚓之硬膜下出
    血深0．5公分，另外上述之傷害並伴有左肋膜腔積血超過50
    0西西，左肺塌陷（如附表其他傷害所示）等傷害。張宏榮
    與侯孟勳見黃冠誠血流滿地，竟不為救護，張宏榮再取出事
    先準備之即可拍相機拍照存證後，與侯孟勳從容離去。張宏
    榮並即搭統聯客運返回台北，侯孟勳則駕車返回台中，任黃
    冠誠因穿刺傷造成大出血，導致容積性休克。迨黃冠誠之鄰
    居發現，立即打110報案並通知救護車將黃冠誠送往成大醫
    院急救，惟黃冠誠仍於同日19時32分因傷重不治死亡。
三、翌日（即3月18日）上午11時許，張宏榮即持拍攝行兇相片
    之「即可拍」相機前往乙○○前開住處索取尾款20萬元。乙
    ○○見張宏榮後即向其質問「你們怎麼搞的，我說只修理他
    ，昨晚黃冠誠已經往生了」等語，張宏榮要將相機交給乙○
    ○，乙○○則說不用了，便將尾款交付給張宏榮。張宏榮離
    開後，將即可拍相機丟棄於樓下附近的垃圾筒內，並返回其
    台北縣新莊市之住處，除棍式金屬手電筒外，將前開行兇刀
    具、當日穿著之衣、褲、帽子、鞋子等物，丟棄於垃圾子母
    車中，由垃圾車載走。事發後，張宏榮與侯孟勳2人因警方
    追緝甚緊，謀議逃亡至大陸，於案發後約1星期，由張宏榮
    指示與其有恐嚇取財之共同犯意聯絡之侯孟勳與另一姓名年
    籍不詳之成年男子出面，至乙○○之住處，向乙○○索取跑
    路費80萬元（張宏榮所犯恐嚇取財罪部分，業經判處有期徒
    刑8月確定）。張宏榮與侯孟勳取得80萬元朋分後，遂於92
    年3月29日分別搭乘ＢＲ817號及ＮＸ609號班機前往澳門，
    再轉往大陸地區。嗣台南市警察局第二分局專案小組佈線追
    索，並經臺灣臺南地方法院檢察署於92年7月23日發布通緝
    後。張宏榮始因涉嫌殺人案於大陸地區為當地公安所逮捕，
    並遣送出境，由內政部刑事警察局派員於92年9月30日至澳
    門接引回國。張宏榮再於92年10月16日18時30分許，帶同警
    方至台北縣新莊市○○街26號5樓搜索，扣得前揭作案用之
    棍式金屬手電筒1支。
四、案經台南市警察局第二分局報請、甲○○訴請臺灣臺南地方
    法院檢察署及臺灣臺南地方法院檢察署檢察官簽分後偵查起
    訴。
    理    由
壹、程序方面：
一、按被告以外之人於審判外之言詞或書面陳述，除法律有規定
    者外，不得作為證據；被告以外之人於偵查中向檢察官所為
    之陳述，除顯有不可信之情況者外，得為證據。刑事訴訟法
    第159條第1項、刑事訴訟法第159條之1，分別定有明文。其
    中，被告以外之人於偵查中向檢察官所為之陳述，仍應依法
    具結，始有證據能力（最高法院94年台上字第913號、94年
    台上字第1644號、94年台上字第4056號等判決意旨參照）。
    本件告訴人甲○○、證人姚成富於警訊時陳述，為傳聞證據
    ，不得作為證據。另告訴人甲○○、證人張元信、姚成富、
    王瑞慶、王金屬於檢察官偵查中，並未具結，揆諸上開法條
    及判決意旨，其等於偵查中所為之陳述，亦無證據能力。再
    共同被告張宏榮於92年10月1日偵查中之證言，並未經具結
    （見偵查卷第29至33頁），依刑事訴訟法第158條之3規定，
    不得作為證據。又本件係於93年1月29日繫屬第一審，法院
    於92年9月1日修正通過之刑事訴訟法施行前，並未曾就張宏
    榮上開偵查中之陳述予以調查，故該陳述亦難依刑事訴訟法
    施行法第7條之3規定，取得證據能力（此部分係最高法院96
    年度台上字第1264號判決發回要旨）併予敘明。
二、次按被告以外之人於檢察事務官、司法警察官或司法警察調
    查中所為之陳述，與審判中不符時，其先前之陳述具有較可
    信之特別情況，且為證明犯罪事實存否所必要者，得為證據
    。刑事訴訟法第159條之2明文規定。共同被告張宏榮於警訊
    陳述，雖與其於原審及本院上訴審所述不符（見一審卷第19
    1、192頁、本院上訴卷(三)第154頁），然就警詢筆錄製作之
    原因、過程，其「外部情況」，足以令人相信於陳述過程未
    受其他外力影響，其意思決定及活動顯未受有不當之干預，
    摻入虛偽之可能性甚低，自諸般情況觀之，充分地被承認，
    是應認共同被告張宏榮於警訊陳述具有較可信之特別情況。
    且共同被告張宏榮於警訊陳述，除有助於闡明本案待決事實
    之存否，於犯罪之證明上，更有以此證據為必要之特別理由
    存在，顯為證明本案犯罪事實存否所必要。依上開刑事訴訟
    法第159條之2規定，認共同被告張宏榮於警訊陳述可採為證
    據。
貳、實體方面：
一、訊據上訴人即被告乙○○固不否認：因與被害人黃冠誠住同
    棟大樓，彼此因管理委員會基金及住宅之糾紛而有多起訴訟
    官司，心生不滿，乃以30萬元之報酬指使被告張宏榮前往教
    訓被害人黃冠誠之事實，惟矢口否認有指使共同被告張宏榮
    取黃冠誠1手1腳之重傷害之犯意及被害人黃冠誠因而死亡結
    果之預見，辯稱：伊只請張宏榮去教訓黃冠誠，沒有要他去
    砍黃冠誠1手1腳，也沒有叫他帶照相機去照相，伊並沒有想
    到他會帶凶器去把人殺掉云云。
二、經查：
  (一)被告乙○○因與被害人黃冠誠住同棟大樓，彼此因管理委員
    會基金及住宅之糾紛而有多起訴訟官司，致心生不滿，乃以
    30萬元之報酬，由被告張宏榮前往教訓被害人黃冠誠，被告
    張宏榮遂偕同侯孟勳，於上開時間分持不詳之刀具與棍式金
    屬手電筒至台南市「三二藝術館」攻擊黃冠誠，黃冠誠後因
    傷重送醫急救不治死亡等情，業據被告乙○○於警訊時供承
    ：「有一次在阿杜火鍋吃飯時，我剛好碰到王瑞慶（小雄）
    ，當時我正在訴苦說我被黃冠誠告了很多狀心裡難過，王瑞
    慶聽了就告訴我說要幫我找人處理。後來張宏榮自行到我家
    ，說是王瑞慶介紹來的，問我有什麼事要幫忙，我說我想叫
    人毆打黃冠誠出氣，而張宏榮即出價30萬元，…」等語明確
    （見偵查卷第185、186頁），核與共同被告張宏榮於警訊時
    供稱：「我與朋友在一起聊天時，我聽到乙○○與黃冠誠因
    他們大樓管委會訴訟的事有仇恨，我就拜託王瑞慶帶我去找
    乙○○談這件事情，乙○○要我教訓黃冠誠一頓，最好是要
    他的1手1腳，代價是30萬元。」（見警卷第2、3頁）；「約
    在案發前1個月前我與朋友在台北市○○路咖啡廳聊天時得
    知這件事情，後在案發前2、3星期前我因缺錢乃拜託王瑞慶
    帶我去找嚴哥互相認識。於王瑞慶帶我認識嚴哥後，我在當
    天下午即又過去找嚴哥談該事並拿黃冠誠的資料，且當場拿
    前款10餘萬元不等。」等節相符（見警卷第5頁）。再參以
    證人王瑞慶於原審法院，以證人身分具結亦證述：曾帶張宏
    榮去找過乙○○乙情（見一審卷第266、310頁），足證被告
    乙○○確有透過王瑞慶之介紹而以30萬元代價，與張宏榮謀
    議重傷害黃冠誠之事實無疑。
  (二)又查，共同被告張宏榮係於92年3月17日下午5時46分進入「
    三二藝術館」，侯孟勳則於5時49分進入，於5時50分時，侯
    孟勳手持棍式金屬手電筒與張宏榮共同圍毆黃冠誠，黃冠誠
    原欲逃到外面，張宏榮及侯孟勳2人將黃冠誠拉回屋內，張
    宏榮與侯孟勳即將其圍住，並分持刀械、棍式金屬手電筒刺
    殺毆擊黃冠誠倒地後，張宏榮再以上開不詳刀具切割黃冠誠
    之4肢，並拿「即可拍」相機拍照存證等情，業經本院上訴
    審勘驗現場錄影帶屬實，有勘驗筆錄在卷可參（見本院上訴
    卷(二)第164、165頁），並有現場錄影帶（外放）及翻拍之相
    片8張（見警卷第16至23頁）在卷可參。此外，被害人黃冠
    誠遭張宏榮、侯孟勳分持刀械、棍式金屬手電筒刺殺毆擊，
    因而造成黃冠誠受有左上腹部、左肩部穿刺傷（如附表傷害
    一、二所示）；右手腕部、右大腿腹側及偏外側，右腳踝及
    腳掌背、左下肢、左外耳等處計有12處穿刺傷或割傷（如附
    表傷害三至十四所示），多數深及皮下組織或肌腱，並造成
    右腳跟韌帶切斷；及右枕顳部距外耳道、左後枕部左外耳道
    挫裂傷（如附表傷害十五、十六所示），並合併有右顳部10
    ×3公分、左枕顳部8×5公分及小腦蚓周邊4×3公分之硬下
    出血，其中小腦蚓之硬膜下出血深0．5公分，另外上述之傷
    害並伴有左肋膜腔積血超過500西西，左肺塌陷（如附表其
    他傷害所示）等傷害，終因上開穿刺傷所造成之大出血，導
    致低容積性休克死亡，其形成原因為外力造成，死亡方式為
    他殺之事實，亦有國立成功大學醫學院附設醫院診斷證明書
    、相驗屍體證明書、相驗筆錄、解剖筆錄、照片及法務部法
    醫研究所法醫所醫鑑字第0410號號鑑定書等件附卷可稽（
    見相驗卷第6、18至22、94至119頁），並有扣案之同案被告
    張宏榮所有而由侯孟勳持以擊打黃冠誠之棍式金屬手電筒1
    支可資佐證。綜上所述，足認被害人黃冠誠確係遭張宏榮持
    刀械砍殺，因失血過多休克致死甚明。
三、次應審認者，乃為：被告乙○○、共同被告張宏榮是否有
    重傷害之犯意聯絡？被告乙○○對於被害人黃冠誠因重傷
    害致死亡之加重結果，在客觀上是否能預見？被告乙○○
    對於張宏榮殺人犯行，是否須負共犯責任？
  (一)被告乙○○、張宏榮主觀上係基於重傷害之犯意聯絡：
  (1)按利用非共同被告之共犯之自白或其他不利於己之陳述，為
    認定被告犯罪之證據，與利用被告自己之自白作為其犯罪之
    證明同有自白虛偽性之危險，不免有嫁禍於被告而為虛偽供
    述之危險。故就刑事訴訟法第156條第2項之立法意旨觀之，
    非共同被告之共犯之自白或其他不利於己之陳述，雖得作為
    認定被告犯罪之證據，但不得作為有罪判決之唯一證據，仍
    應調查其他必要之證據，以察其是否與事實相符，即須有補
    強證據以擔保該共犯自白之真實性，始得採為斷罪之依據。
    而所謂之補強證據，並非以證明犯罪構成要件之全部事實為
    必要，倘其得以佐證共犯指證之犯罪非屬虛構，能予保障其
    供證之事實之真實性，即已充分，亦謂得據以佐證者，雖非
    直接可以推斷該被告之實施犯罪，但以此項證據與供述證據
    為綜合判斷，若在客觀上足以使人對被告之犯罪事實獲得確
    信之心證者，即足當之。
  (2)經查，共同被告即證人張宏榮於92年10月1日之警詢時即供
    稱：「他《指被告乙○○》是要教訓他一頓，最好是1手1腳
    ，代價是新台幣30萬元。」「（為何要拍照？）因為嚴哥《
    指被告乙○○》說要拍照片回去給他。」「於王瑞慶帶我認
    識嚴哥後，我在當天下午即又過去找嚴哥談該事並拿黃冠誠
    的資料，且當場拿前款10餘萬元不等（應係10萬元）。」等
    語明確（見警卷第2頁背面至第5頁），坦白承認與被告乙○
     ○達成「取被害人黃冠誠1手1腳」之協議。且就謀議時地
     、內容、及其後行兇過程、事後向被告乙○○回報完成結
     果等情節均能一一供述甚詳。
  (3)共同被告張宏榮於本院更一審審理時，經以證人身分交互詰
    問而具結稱：「乙○○告訴我說他與被害人有官司，要我去
    教訓他，最好是1手1腳並要拍照存證。」（本見院更一卷第
    96頁）；「當初的協議是1手1腳，所以我們就用劃傷他的手
    腳取代以對乙○○交代。」「我與乙○○碰面之後，乙○○
    沒有明說要取1手1腳，但有說要教訓他一頓，最好是1手1腳
    讓他手腳受傷。」「乙○○提供黃冠誠之照片及台南住址，
    我達成任務之後需要拍照取信乙○○，才可以取款。」（見
    本院更一卷第194頁）。經本院更一審提示證人張宏榮渠之
    警訊筆錄，證人張宏榮確認並數度堅決指證其於警訊所為之
    供述內容均屬實在（見本院更一卷第196、197、206頁）。
  (4)衡以共同被告張宏榮之上開供述，乃自白自己之犯罪行為，
    因其不利於己之陳述，並未能因此嫁禍被告乙○○而為自己
    脫罪之情形，故衡之經驗法則與論理法則，其亦無虛偽陳述
    之危險，應無虛擬以致與真實不符之虞，故對該證據價值之
    判斷已無再加以限制之必要，應認共同被告張宏榮前開不利
    被告乙○○之供述，真實而可採信。此外，該部分供述證據
    ，並有其他補強證據足資擔保與事實相合（詳如後述），自
    堪採信。
  (5)按所謂「取人1手1腳」，在一般人之認知上，乃在使被害人
    之「1手1腳毀敗，其機能無法使用」之意，通常使用方法為
    以利器砍斷被害人之1手1腳；切斷被害人之1手1腳之韌
    帶，使其終生殘廢。參以被告要求張宏榮拍照存證，憑照片
    取餘款，足見，被告與張宏榮對於「以利器切斷」被害人手
    腳之筋骨、韌帶而「取其1手1腳」之重傷害方法，2人間應
    有默示之認知合意，因如以鈍器打斷其手腳，在外觀上很難
    顯而易見，而得以攝影方式觀見。而上開關於被告乙○○與
    共同被告張宏榮要取被害人黃冠誠1手1腳之合意，係指以利
    刃砍斷黃冠誠手腳之筋骨、韌帶，使其終生殘廢，應可認定
    。
  (6)至被告乙○○之辯護人以：共同被告張宏榮於原審及鈞院前
    審時以證人身分具結所為之證述，與其於警詢時所述不一云
    云。查共同被告張宏榮於原審審理時雖改稱：他（指被告乙
    ○○）想找人教訓他（被害人），我問他如何教訓，是否要
    1手1腳，他沒有講話，後來說不用，只要打他一頓就好了等
    語（見一審卷第191頁），經檢察官詰問，則證稱：「在警
    局及偵查中檢察官跟我說要用證人保護法，所以他問什麼，
    我就答什麼，但他後來對我沒有用證人保護法，而且將我起
    訴，所以我在羈押時就努力回想」、「他沒有明講要怎麼做
    ，我有問他是否要1手1腳」等語（見一審卷第191、192頁）
    ；於本院上訴審則證稱：當時乙○○根本沒有說1手1腳的協
    議，只是說要教訓他而已等語（見本院上訴卷(三)第一五四頁
    ）。惟共同被告張宏榮於本院更一審審理時，就上開供證不
    一之處，已明確表示：「（對你在原審3月22日具結證述說
    ，我問乙○○看是否要他的1手1腳，乙○○說不用，只要打
    他一頓就好，是否實在？提示原審卷191頁）不是事實。」
    「（你知道具結後要負偽證責任否？）我要把事實說清楚。
    」「（你在原審時有說乙○○付錢不乾脆我才要這樣咬他，
    是否實在？提示原審卷192頁）不實在。」「那時候是因為
    乙○○要幫我解套，我才會這樣講。」「（你在原審所提到
    證人保護法為何？）是在偵查期間，乙○○開始不承認，檢
    察官要我將事實供出，他要給我證人保護法，我也照實講，
    但後來沒有讓我適用證人保護法。」「（你現在及一審都有
    具結，為何所言不一樣，是否乙○○在二審沒有依你的條件
    付款？）不是，是經過這段時間反省，我認為應該要將事實
    照實說出。」（見本院更一卷第194、195頁）。參以共同被
    告張宏榮於92年10月1日第1次警訊時，即供出被告乙○○要
    黃冠誠「1手1腳」，而當時共同被告張宏榮根本不知道被告
    乙○○如何供述，則又何來證人保護法之適用？況依現場錄
    影帶所示，共同被告張宏榮當時對付黃冠誠之手法，顯非僅
    係要單純教訓黃冠誠而已，應有斷其手腳韌帶，使其殘廢之
    意圖甚明（詳如後述）。再依黃冠誠所受之傷勢觀之，其中
    有12處均在黃冠誠之4肢，且大都集中在被害人之右手及右
    腳，核與共同被告張宏榮於本院更一審審理時取其「1手1腳
    」之供詞相符。再稽之共同被告張宏榮於黃冠誠被刺倒地後
    ，仍持不明刀械往黃冠誠之4肢切割之動作，亦可證明上開
    共同被告張宏榮所供述：與被告乙○○達成取被害人黃冠誠
    「1手1腳」之協議，應與事實較為接近而可採取。倘共同被
    告張宏榮與被告乙○○間之協定僅係要打黃冠誠一頓就好，
    為何共同被告張宏榮於黃冠誠倒地後，不儘速離去，反而再
    繼續持刀切割黃冠誠之手腳並拍照，足見上開「1手1腳」之
    協議確屬存在而可信。另參以，被告乙○○給付共同被告張
    宏榮前來教訓黃冠誠之代價為30萬元，若係要取黃冠誠之性
    命，依其風險及刑責，其代價金額似應增加10倍；反之，若
    僅單純的毆打黃冠誠一頓，則30萬元之代價似又嫌太高，益
    證以30萬元之代價，使黃冠誠之「1手1腳」殘廢至為明顯。
    準此，共同被告張宏榮於本院更一審審理時所具結與警訊供
    述其與被告乙○○協議是要取黃冠誠「一手一腳」乙節，與
    事實相符，而可採信。
  (7)再經本院上訴審勘驗現場之作案錄影帶顯示，張宏榮與侯孟
    勳將黃冠誠圍住，並分持刀械、棍式金屬手電筒刺殺毆擊黃
    冠誠倒地後，張宏榮再以上開不詳刀具切割黃冠誠之四肢，
    並拿「即可拍」相機拍照存證等情，有本院上訴審勘驗現場
    錄影帶之勘驗筆錄在卷可參（見本院上訴卷(二)第164、165頁
    頁），且為共同被告張宏榮所不爭執（見本院上訴卷(二)第16
    5頁）。由上開共同被告張宏榮作案之經過及其行兇手法觀
    之，倘共同被告張宏榮受被告乙○○之指示，僅係要教訓黃
    冠誠一頓，於黃冠誠倒地後，即已達成其任務，共同被告張
    宏榮即無須持刀械作挑斷黃冠誠手、腳韌帶之動作。況共同
    被告張宏榮於本院更二審亦供稱：其與被告乙○○協議要黃
    冠誠「1手1腳」之動機，係「當初乙○○有向我說黃冠誠很
    會寫訴狀，叫我要讓黃冠誠的手受傷不能寫字」（見本院更
    二卷第148頁），據此，共同被告張宏榮顯非僅係要教訓黃
    冠誠一頓甚明，辯護人為被告乙○○辯稱：其2人僅謀議對
    黃冠誠加以普通傷害而已云云，自不足取。
  (8)復參以，被害人黃冠誠分佈於四肢之切割傷多達10餘處（詳
    如附表傷害三至十三所示），其中依附表所示，傷害三：右
    手腕部割傷，10點鐘向4點鐘方向，表面傷口3×1公分，深
    及皮下組織；傷害四：位於右手腕內側之割傷，表面傷口3
    ×0．8公分，為3點鐘向9點鐘方向，深及皮下組織；傷害五
    ：位於右手腕腹側之割傷，表面傷口1．5×0．5公分，為3
    點鐘向9點鐘方向，深及皮下組織；傷害七：位於右大腿腹
    側，距腳跟71公分處，2．5×1公分之刺傷，為9點鐘、5點
    鐘向4點鐘、5點鐘方向，深7公分；傷害八：位於右腳踝內
    側，距腳跟高11公分，其表面傷口之形成為多刀所形成9×2
    ．5公分，2點鐘向9點鐘方向之割傷，深及皮下韌帶組織，
    並造成韌帶之切斷；傷害十：位於高4公分處，右腳桌內側
    腳掌背處，為4點鐘向10點鐘方向之割傷，表面傷口4．2×1
    ．2公分，深及皮下組織；傷害十一：位於右腳掌背，距腳
    跟高12公分處，為3點鐘向9點鐘方向之割傷，表面傷口7×2
    ．5公分，並切到皮下組織之肌腱；傷害十二：位於左下肢
    ，距腳跟18公分，為3點鐘向9點鐘方向之割傷，表面傷口8
    ×2公分，傷及皮下組織、肌肉及肌腱；傷害十三：位於右
    大腿偏外側，距腳跟80公分處，為5點鐘向11點鐘方向，為
    3．5×1．8公分之切割傷，深10．5公分，方向由下向上。
    則觀諸上開4肢之傷勢，多數深及皮下組織或肌腱，甚而如
    傷害七及十三，傷口深及7公分及10．5公分，並造成右腳跟
    韌帶切斷之傷勢，足證被害人黃冠誠所受之傷勢，非僅輕傷
    而已。是以共同被告張宏榮於本院前審辯稱：因想要對乙○
    ○有個交代，才以小刀劃傷他的手腳，並沒有要重傷害之意
    思云云，於本院更三審辯稱：4肢部分，是在他倒地沒有反
    抗之後才劃傷的，以便向乙○○有所交代。但我沒有要切斷
    他四肢韌帶組織的意思，他右腳跟韌帶切斷是情急之下不小
    心造成的云云，純係為脫免其殺人犯行，所為事後卸責之詞
    ，顯屬無稽，尚非可取。
  (9)基於上述各項證據綜合判斷，證人即共同被告張宏榮之指證
    ，並無重大矛盾瑕疵，亦未違背經驗法則與論理法則，且核
    與事實相符，又經調查前述各項證據，已能補強共同被告張
    宏榮指證與被告乙○○達成對被害人黃冠誠重傷害之謀議乙
    節非屬虛構。是被告乙○○、共同被告張宏榮就本件犯行，
    應有基於重傷害之犯意聯絡，可堪確認。
  (10)至共同被告張宏榮雖稱：其所持者係大型的瑞士刀，約5至7
    公分長（見一審卷第207、210頁、本院更一卷第96頁、本院
    更三卷第149頁）。惟本院觀諸被害人黃冠誠上開傷勢，其
    中多處深度均大於7公分甚至10公分，足見該傷勢應非5至7
    公分長之瑞士刀所傷，此亦有法務部法醫研究所93年11月22
    日法醫理字第0930003988號函在卷可稽（見本院上訴卷(三)第
    95、96頁），是共同被告張宏榮所稱：其係持瑞士刀行兇乙
    節，應係誤認，附此說明。
  (二)被告乙○○對於被害人黃冠誠因重傷害致死亡之加重結果，
    在客觀上能預見，而應負重傷害致死之加重結果犯罪責。
  (1)按結果加重犯對於加重結果之發生，並無主觀上之犯意可言
    ，共犯中之一人所引起之加重結果，其他共犯應否同負加重
    結果之全部刑責，端視其就此加重結果之發生，於客觀情形
    能否預見，而非以各共犯之間，主觀上對於加重結果之發生
    ，有無犯意之聯絡為斷；又共同實施犯罪行為之人，在合同
    意思範圍以內，各自分擔犯罪行為之一部，相互利用他人之
    行為，以達其犯罪之目的者，即應對於全部所發生之結果，
    共同負責，因之，共犯之一實施犯罪，致發生重罪之結果者
    ，如其他共犯能預見共犯之行為有致生重罪結果之危險，仍
    利用該共犯之行為，或縱容、默許共犯為之，而不違背其本
    意，或雖其主觀上無此預見及本意，然仍互相利用共犯之行
    為以達其原定犯輕罪之目的者，仍應分別情形論以該重罪之
    間接故意犯或該輕罪之加重結果犯，尚難單純以輕罪論擬（
    最高法院93年度台上字第4858號及89年度台上字第1490號判
    決意旨分別參照）。
  (2)另按刑法上之加重結果犯，係對實施基本犯罪後，另發生加
    重結果者，加重其處罰之規定，而行為人之所以對該項加重
    結果處罰負責任者，乃因該項加重結果之發生，係行為人所
    實施之犯罪行為所導致，雖行為人並未有使其發生加重結果
    發生之犯意，因行為人所實施之基本犯罪行為在客觀上有發
    生加重結果之危險性存在，亦即此加重結果之發生在客觀上
    屬可得預見之範圍，行為人於實施基本犯罪行為時本應負防
    止其發生之義務，乃行為人竟疏未加以注意防範，以致發生
    加重之結果，與因積極行為發生結果同其評價，因此乃具有
    可罰性（最高法院93年台上字第1632號判決參照）。
  (3)查本件係被告乙○○因與被害人黃冠誠交惡而有意出價買兇
    教訓被害人黃冠誠，取「1手1腳」，而共同被告張宏榮因急
    需用錢，輾轉得知該訊息，乃思執行該項任務，以換取報酬
    ，遂主動前往找被告乙○○後，經與被告乙○○達成取「被
    害人黃冠誠之1手1腳」之協議，此據共同被告張宏榮於本院
    更一審證明：我因父親重病住院需要用錢，又逢經濟不景氣
    缺錢，所以我就主動去找被告乙○○，我去找被告乙○○之
    前，就有傷害被害人黃冠誠的意思，由被告乙○○提議以代
    價30萬元取被害人黃冠誠之1手1腳，我願意幫他去教訓黃冠
    誠，30萬元的代價是手腳受傷等語（見本院更一卷第212頁
    ）在卷。足見共同被告張宏榮在與被告乙○○會面謀議前，
    即因為賺取報酬而萌生傷害被害人黃冠誠之意，並主動聯絡
    被告乙○○，與被告乙○○經謀議後而達成重傷害之犯意聯
    絡，詳如前述，足見其等自始在主觀上應無「明知」之直接
    殺人故意，亦無主觀上有預見上開行為會發生對方即被害人
    黃冠誠死亡之結果，且被害人黃冠誠死亡之結果並無違背彼
    等之本意之情形，是被告乙○○主觀上亦應無殺人之不確定
    （間接）故意，至堪認定。公訴人認被告乙○○基於殺人之
    不確定故意，尚乏依據。惟取人之「1手1腳」，在一般人之
    知識經驗上，乃在使被害人之「1手1腳」毀敗，其機能無法
    使用之意，即意謂挑斷其手腳之筋骨、韌帶而言，是通常使
    用方法乃以利器切斷之，並參以被告乙○○甚而提供被害人
    黃冠誠之相片及位於台南市的地址予共同被告張宏榮用以作
    案，並要求共同被告張宏榮拍照存證，憑照片取餘款。足見
    ，被告乙○○與張宏榮對於係以利器切斷被害人黃冠誠手腳
    之筋骨、韌帶而取其「1手1腳」，2人間應有默示之認知合
    意，因如以鈍器打斷其手腳，在外觀上很難顯而易見，並得
    以攝影方式觀見。準此，持利器切斷其手腳之筋骨、韌帶，
    而4肢有人體之大動脈通過，於切割過程中，必然會遭被害
    人抵抗，在場面混亂之情況下，下手之力道及部位即難以拿
    捏，況被害人黃冠誠所受附表傷害十一右腳掌背部位即有大
    動脈通過，持利刃砍斷腳跟韌帶，極可能因傷及大動脈，造
    成外傷性失血過多致死，此為有理性及有基本人體健康知識
    之人，客觀上可預見之情形。被告乙○○曾擔任大樓之住戶
    管理委員會主任委員，足見其為有理性及智識之人，對上開
    可能造成外傷性失血過多致死之加重結果，客觀上應能預見
    。乃被告乙○○仍利用及默許共同被告張宏榮之行為，達其
    原定犯重傷害罪之目的，綜觀上情，重傷害行為既在彼等共
    同意思範圍內，彼等自應為共同行為之加重結果負責，而其
    等重傷害與被害人黃冠誠之死亡間，顯具相當因果關係。因
    此，被告乙○○應就被害人黃冠誠因身體、4肢之穿刺、割
    傷，失血過多導致容積性休克死亡之加重結果負責，堪可認
    定。
  (4)最高法院發回意旨雖以：法務部法醫研究所95年8月21日法
    醫理字第0950003605號函示：「有可能（指附表三至十三所
    受傷勢，有可能為導致被害人低容積性休克死亡之原因之一
    ，但因無重大血管傷害，故出血量較小，貢獻度較低。」意
    見，被害人4肢之傷勢並無重大血管傷害，出血量較小，則
    其4肢之傷勢，依送醫急救過程，是否足以獨立導致低容積
    性休克死亡，而不能及時救治？被害人左上腹部、左肩部之
    傷勢（即附表一、二之傷），其大量出血及左肺塌陷，依送
    醫急救過程，是否能及時救治，而不會導致低容積性休克死
    亡？是否因肢亦受傷，才足以導致低容積性休克死亡？查本
    件法醫研究所既認附表三至十三之傷同為導致被害人低容積
    性休克死亡之原因之一，是本院認本案既係因被害人在遭受
    共同被告張宏榮等毆擊傷害時加以反抗，而使張宏榮等人痛
    下殺手，造成被害人受有如附表一、二之傷，加上張宏榮等
    為向被告乙○○交差而為之切割4肢被害人之行為，同時造
    成被害人出血而導致低容積性休克死亡之結果，二者（即附
    表三至十三之傷與附表一、二之傷）乃相互結合不可分割，
    尚無從切割為個別之原因關係，在此說明。
  (5)依上所述，被告乙○○對於被害人黃冠誠因重傷害致死亡之
    加重結果，在客觀上既能預見，自應對此加重結果之發生，
    共負重傷害致死之加重結果犯刑責。
  (6)至被告乙○○辯護人主張：被告乙○○僅係教唆犯而非共同
    正犯，應僅就其教唆之範圍內負責。惟按以自己共同犯罪之
    意思，參與實施犯罪構成要件以外之行為，或以自己共同犯
    罪之意思，事先同謀，而由其中一部分人實施犯罪之行為者
    ，均為共同正犯，有大法官會議釋字第109號解釋可參。是
    以共同正犯與教唆犯之區別，在於正犯有共同犯意之聯絡，
    而教唆犯則僅教唆他人使其自為犯罪之實行行為而已。查本
    件共同被告張宏榮在與被告乙○○會面謀議前，即因為賺取
    報酬而萌生傷害被害人黃冠誠之意，並主動聯絡被告乙○○
    ，與被告乙○○經謀議後而達成重傷害之犯意聯絡，業如前
    述，被告乙○○甚而提供被害人黃冠誠之相片及位於台南市
    的地址予共同被告張宏榮用以作案，顯然被告乙○○乃基於
    以自己共同犯罪之意思，與張宏榮事先同謀，並參與犯罪實
    行之地點、方法等之計劃，以促成犯罪之實現者，應屬共謀
    共同正犯至明。是被告乙○○辯護人上開主張，顯然誤會。
    況如教唆他人犯罪後，又進而實施犯罪行為者，則其教唆行
    為已為實施行為所吸收，應以共同正犯論（最高法院75年度
    台上字第6313號判決參照）。準此，共同被告張宏榮因得悉
    被告乙○○欲教訓被害人黃冠誠之訊息，而起意傷害被害人
    黃冠誠，縱可認被告乙○○之放話，構成對共同被告張宏榮
    之教唆，但其後因共同被告張宏榮主動前往示意，被告乙○
    ○因而與之達成重傷害之犯意聯絡，並進而提供被害人黃冠
    誠之照片及台南市住址等行為，應認已與共同被告張宏榮有
    事前共同謀議及計劃犯罪之實施，雖推由共同被告張宏榮實
    施犯罪行為，被告乙○○仍不失為共同正犯，併予敘明。
  (三)被告乙○○對於共同被告張宏榮上開間接故意之殺人犯行，
    並無犯意聯絡，自不負共犯責任。
  (1)按共同正犯之所以應對其他共同正犯所實施之行為負其全部
    責任者，以就其行為有犯意之聯絡者為限，若他犯所實施之
    行為，超越原計畫之範圍，而為其所難預見者，則僅應就其
    所知之程度，令負責任，未可概以共同正犯論（最高法院50
    年台上字第1060號判例參照）。又按以自己共同犯罪之意思
    事先同謀，而由其中一部分人實施犯罪之行為者，其「共謀
    共同正犯」應對其他「實施共同正犯」所為之犯罪行為負全
    部責任者，僅應於其共同謀議計畫犯罪之範圍內，就其所知
    之程度，負其共同正犯之責任（最高法院90年度台上字第45
    92號判決可資參照）。
  (2)本件被告乙○○與共同被告張宏榮間，事先共同謀議之範圍
    僅係就取被害人黃冠誠「1手1腳」之重傷害犯意取得合意乙
    節，迭如前述，並為證人即共同被告張宏榮於本院更一審證
    述無訛（見本院更一卷第195頁），足見被告乙○○與張宏
    榮就本件犯罪之犯意聯絡範圍僅限於「重傷害」甚明。
  (3)又共同被告張宏榮於行為之初主觀上雖僅係與被告乙○○謀
    議之致黃冠誠「1手1腳」重傷害，惟動手後，因被害人本能
    反抗下，在無法控制下手方位、節制力道，2人持利刃、硬
    物攻擊他人身體，主觀上可預見隨時有刺傷或毆擊到人體重
    要部位之可能，足以致人於死亡，亦不違反彼等本意之間接
    故意，終致造成被害人黃冠誠受有左上腹部、左肩部穿刺傷
    （如附表傷害一、二所示）；右手腕部、右大腿腹側及偏外
    側，右腳踝及腳掌背、左下肢、左外耳等處計有12處穿刺傷
    或割傷（如附表傷害三至十四所示），多數深及皮下組織或
    肌腱，並造成右腳跟韌帶切斷；及右枕顳部距外耳道、左後
    枕部左外耳道挫裂傷（如附表傷害十五、十六所示），並合
    併有右顳部10×3公分、左枕顳部8×5公分及小腦蚓周邊4×
    3公分之硬下出血，其中小腦蚓之硬膜下出血深0．5公分，
    另外上述之傷害並伴有左肋膜腔積血超過500西西，左肺塌
    陷（如附表其他傷害所示）等傷害，終因上開穿刺傷所造成
    之大出血，導致低容積性休克死亡，業經本院更二審判處共
    同被告張宏榮有期徒刑15年確定。然參以共同被告張宏榮於
    原審審理時證稱：「（當時乙○○之反應如何？）他問我，
    你們是如何教訓的，我說我們只是打他一頓就走了，他說黃
    冠誠昨天晚上已經往生，我是半懷疑的狀態，我說我不管，
    我要拿錢，照相機你要不要看隨便你，所以他後來就給我20
    萬元現金。」等語（見一審卷第197頁）。由上開證詞以觀
    ，被告乙○○聽聞被害人黃冠誠死亡後之反應亦甚為震驚，
    並質問共同被告張宏榮為何將被害人黃冠誠弄死等情，益足
    證被告乙○○與共同被告張宏榮之共同謀議計劃犯罪之範圍
    應僅係要「取黃冠誠之1手1腳」，並非殺害黃冠誠之性命，
    是被告乙○○應無殺人之犯意，應可確認。
  (4)綜上所述，本件被告乙○○與共同被告張宏榮間，事先共同
    謀議之範圍僅係在「取被害人黃冠誠1手1腳」」之重傷害犯
    意，其後共同被告張宏榮與侯孟勳因被害人本能反抗下，在
    無法控制下手方位、節制力道，而為殺人之間接故意，自為
    被告乙○○所難預見，揆諸上開最高法院判決意旨，自應僅
    就其所知之程度，令負責任。從而，被告乙○○對於共同被
    告張宏榮上開間接故意之殺人行為，既無犯意聯絡，亦超出
    其等共謀犯罪計劃範圍，並為其未能預見，自毋庸對實施共
    犯即共同被告張宏榮所為間接故意之殺人犯罪行為負共犯責
    任，亦可認定。
四、綜上所述，被告乙○○前揭所辯各節，經查與事實不符，純
    係事後卸責之詞，不足採信。本件事證明確，被告乙○○重
    傷害致人於死之犯行，應依法論科。
五、被告乙○○行為後，刑法及刑法施行法業於94年2月2日經總
    統以華總一義字第094-00014901號令修正公布，並於95年7
    月1日施行，參酌最高法院95年5月23日刑事庭第8次會議決
    議，新刑法第2條第1項規定，係規範行為後法律變更所生新
    舊法律比較適用準據法，於新法施行後，應適用新刑法第2
    條第1項規定，為從舊從輕比較。另比較時應就罪刑有關之
    共犯、未遂犯、想像競合犯、牽連犯、連續犯、結合犯，以
    及累犯加重、自首減輕暨其他法定加減原因（如身分加減）
    與加減比例等一切情形，本於統一性及整體性原則，綜其全
    部罪刑結果，而為比較。而刑法第278條第2項重傷害致人於
    死罪之規定，新法並未有所增刪；又修正施行前刑法第28條
    之規定為：「二人以上共同實施犯罪之行為者，皆為正犯」
    ，修正施行後之規定則為：「二人以上共同實行犯罪之行為
    者，皆為正犯」，揆諸本條之修正理由係為釐清陰謀共同正
    犯、預備共同正犯是否合乎正犯之要件，即共同正犯並未涵
    蓋陰謀及預備共同正犯。而本件被告乙○○之行為，上開修
    正施行後規定並非較有利於正犯，即不生比較輕重問題，依
    刑法第2條第1項本文之規定，自仍應適用行為時法即舊法。
六、核被告乙○○所為，係犯刑法第278條第2項之重傷害致人於
    死罪。被告乙○○與張宏榮間，就重傷害致人於死罪部分，
    有犯意聯絡，應論以共謀共同正犯。原審以被告乙○○罪證
    明確，予以論罪科刑，固非無見。惟查：(一)被告乙○○應成
    立刑法第278條第2項之重傷害致人於死罪。原審未予詳查，
    遽認被告乙○○係成立同條第1項重傷罪，適用法律洵有違
    誤；(二)又原審認共同被告張宏榮所持用之刀械為瑞士刀，惟
    瑞士刀一般長度大約5公分，顯與被害人所受傷害有深達10
    公分以上之傷口不符（詳如前述），亦有未當。被告乙○○
    上訴意旨，否認重傷害致死，指摘原判決不當，固無足取。
    檢察官上訴意旨以被告乙○○應成立刑法第278條第2項之重
    傷害致人於死罪，指摘原判決論罪法條有誤且量刑過輕，為
    有理由，應由本院將原判決關於被告乙○○部分撤銷改判。
    爰審酌被告乙○○與被害人黃冠誠間僅因訴訟所生之爭執，
    即僱兇（即共同被告張宏榮）欲取黃冠誠之「1手1腳」，並
    因而致被害人黃冠誠死亡，犯罪後迄今尚未完全與家屬就賠
    償事宜達成和解，及犯罪後猶飾詞否認犯行，毫無悔悟之意
    等一切情狀，量處有期徒刑12年。扣案之棍式金屬手電筒1
    支，係侯孟勳所有，業據共同被告張宏榮供明在卷（見本院
    更一卷201頁），自屬於本件犯罪行為人所有，且供本件犯
    罪所用之物，依修正前刑法第38條第1項第2款規定宣告沒收
    之。另未扣案之共同被告張宏榮行凶所用之不詳刀刃1把，
    雖係共同被告張宏榮所有且係供其犯罪所用之物，惟已為張
    宏榮棄置在垃圾子母車內，業已滅失，為避免將來執行之困
    難，乃不另為沒收之宣告，併此敘明。
據上論結，應依刑事訴訟法第369條第1項前段、第364條、第299
條第1項前段，刑法第278條第2項、修正前刑法第2條第1項、第2
8條、第38條第1項第2款，判決如主文。
本案經檢察官曾銘芳到庭執行職務。
中　　華　　民　　國　　96　　年　　11　　月　　21　　日
                  刑事第二庭    審判長法　官    葉居正
                                      法　官    洪碧雀
                                      法　官    郭千黛
以上正本證明與原本無異。
如不服本判決，應於收受本判決後十日內向本院提出上訴書狀。
其未敘述上訴理由者並得於提起上訴後十日內向本院補提理由書
狀（均須按他造當事人之人數附繕本）「切勿逕送上級法院」。
　　　　　　　　　　　　　　　　　　　書記官    尤乃玉
中　　華　　民　　國　　96　　年　　11　　月　　22　　日
附錄：本判決論罪科刑法條全文
中華民國刑法第278條第2項
犯前項之罪因而致人於死者，處無期徒刑或7年以上有期徒刑。
